【裁判字號】    89,簡上,132
【裁判日期】    900129
【裁判案由】    給付會款
【裁判全文】
臺灣臺南地方法院民事判決    八十九年度簡上字第一三二號
    上  訴  人  戊○○
                甲○○
                丁○○
    兼右三人
    訴訟代理人  己○○○  住臺.
                          送達.
    被上訴人    乙○○    住台.
右當事人間請求給付會款事件，上訴人對於中華民國八十九年五月二十三日臺灣臺南
地方法院台南簡易庭八十八年南簡字第八二五號第一審判決提起上訴，本院判決如左
：
    主      文
原判決第一項關於命上訴人己○○○給付超過新台幣壹拾貳萬捌仟柒佰元及其利息部
分；第三項關於命上訴人己○○○、戊○○連帶給付超過新台幣拾萬壹仟柒佰元及
其利息部分；第四項關於命上訴人己○○○、丁○○連帶給付部分，及各該部份假執
行之宣告，暨訴訟費用之裁判均廢棄。
右開廢棄部分，被上訴人在第一審之訴及其假執行之聲請均駁回。
其餘上訴駁回。
第一、二審訴訟費用由上訴人己○○○負擔十分之一；上訴人戊○○負擔十分之一；
上訴人己○○○、戊○○連帶負擔四分之一；上訴人甲○○、戊○○連帶負擔六分之
一；餘由被上訴人負擔。
    事      實
甲、上訴人方面：
一、聲明：求為判決：。
    (一)原判決第一、三、四項關於命上訴人己○○○給付被上訴人新台幣（下同）十
      八萬五千五百元及其法定利息部份與該部份假執行之宣告暨負擔該部份訴訟費
      用之裁判均廢棄。
    (二)原判決不利於上訴人戊○○、甲○○、丁○○部份均廢棄。
    (三)右廢棄部份被上訴人在第一審之訴駁回。
    (四)第一審廢棄部份及第二審訴訟費用均由被上訴人負擔。
    (五)如受不利判決時，願供擔保免為假執行。
二、陳述：除與原判決記載相同者，茲引用之外，補稱：
    (一)系爭互助會均是上訴人己○○○所參加，因被上訴人不希望跟那麼多會只有己○○○一個人的名字，己○○○方會借用子女戊○○、丁○○及戊○○男友甲○○名義跟會，依被上訴人民國（下同）八十八年七月五日所提之準備書狀第
      一項，被上訴人亦予以同意，故兩者之互助會款實際積欠金額，應以己○○○
      與被上訴人結算金額為準，兩造於八十七年十一月十日結算，從八十八年一月
      起至所有互助會截止日止，上訴人己○○○尚應付一百零六萬四千九百元，合
      先敘明。
    (二)上訴人己○○○八十八年一月二十五日在家中給付被上訴人八十八年一月會款
      十萬二千一百元，戊○○當時亦在家中親眼目睹可證；當天己○○○還詢問被
      上訴人關於楊琇理止會應給付之活會會款及利息事，被上訴人即當場以日曆紙
      計算己○○○應得利息為十六萬六千二百元，是當日被上訴人收受會款，有日
      曆紙上之利息記載可證明；另八十八年二月十五日己○○○與第三人莊義賓在
      台南縣永康市○○○街合賣麵食，被上訴人即是到麵店向上訴人己○○○收取
      八十八年二月會款八萬七千一百元，有莊義賓在場可證，己○○○當天又跟被
      上訴人催討楊琇理之止會會款，因被上訴人未給予明確答覆，己○○○不悅，
      即稱若不退錢，下個月就不付會錢，詎被上訴人即先去法院聲請核發支付命令
      ；查己○○○八十八年一、二月確實有付會錢，有戊○○、莊義賓親眼目睹可
      證。又上訴人豈有可能應給付被上訴人之八十八年一、二月會錢不付，反而還
      去幫被上訴人代繳被上訴人應給付第三人林禎英之八十八年一至三月之互助會
      款三萬四千五百元？被上訴人可能是因八十八年二月收會款時，聽到己○○○
      揚言若再不將楊琇理止會之會款退給伊，下個月就不要繳會錢了，即先跑去告
      上訴人，己○○○因不知情，還幫被上訴人代付林禎英之會錢，敬請鈞院明察
      。
    (三)上訴人己○○○鄭重否認楊琇理之互助會被上訴人有半會活會，上訴人與楊琇
      理從無接觸，互助會款均是託被上訴人轉交，其他死會之本票亦均由被上訴人
      轉交上訴人收執，被上訴人若有半會，何以會首楊琇理及被上訴人之死會本票
      均交己○○○收執？更何況楊琇理證述被上訴人有半會活會，乃是聽被上訴人
      自述，豈能採為對被上訴人有利之證據，原審認定，上訴人不服。
    (四)己○○○積欠之會款應從八十八年一月起算，為一百零六萬四千九百元，再扣
      掉一月已付會款十萬二千一百元，二月已付會款八萬七千一百元，代墊林禎英
      三萬四千五百元會錢，及應退楊琇理互助會款三十四萬七千元，即00000
      00－000000－00000－00000－00000＝４９４２００
      ，原審對己○○○判決超過上述金額部份，己○○○不服，其他上訴人因均僅
      有掛名而已，並未實際跟會，原判決亦判應給付互助會款，上訴人不服，為此
      聲明上訴。
    (五)林和鳳、林禎英、楊琇理的錢被上訴人原則上同意依照原審附表二編號一、二
      、三、四順序來扣，但編號八之會款因甲○○是外人，須先扣抵。
三、證據：除援用第一審所提證據外，補提利息計算單一紙、本票影本二十紙為證，
    並聲請訊問證人莊義賓。
乙、被上訴人方面：
一、聲明：駁回上訴。
二、陳述：除與原判決記載相同者，茲引用之外，補稱：
    (一)楊琇理部分在原審有作證，證稱上訴人己○○○是半會，而林禎英部分被上訴
      人尊重原審判決，林和鳳部分被上訴人亦同意讓上訴人扣抵，但上訴人己○○○抗辯被上訴人曾於八十八年一月、二月收取會款部分，被上訴人均否認，如
      果上訴人有交會錢，被上訴人手上不可能持有上訴人簽發的本票。
    (二)參加會員的人都有寫連帶保證人，若是會員就會寫在被保證人欄，立保證人是
      表示被保證人若不願清償則由保證人負責，丁○○是上訴人己○○○的兒子，
      丁○○部分是以連帶保證關係請求給付。
    (三)證人莊義賓與上訴人己○○○是朋友，其證言不足採信。又被上訴人同意上開
      扣抵款項依照原審附表二編號順序扣抵，但不同意先扣甲○○的會款。
三、證據：除援用第一審所提證據外，補提證人楊琇理之補充說明狀、台灣台南地方
    法院檢察署八十九年偵字第一二九四號不起訴處分書、被上訴人己○○○與林和
    鳳之協議書、會單、連帶保證書、本票、會算單等影本為證。
    理      由
一、本件被上訴人起訴主張：上訴人己○○○、戊○○、甲○○、丁○○等人，分別
    參加或為連帶保證人於被上訴人所召集如附表一所示之互助會，自民國八十七年
    起均未繳納會款，總計積欠如附表二所示之會款，為此，本於合會契約之法律關
    係，請求上訴人己○○○給付七十五萬八千四百元、上訴人戊○○給付十二萬八
    千七百元、上訴人己○○○、戊○○連帶給付三十萬八千七百元、上訴人己○○○、丁○○連帶給付十八萬元、上訴人甲○○、戊○○連帶給付十八萬元，及均
    自八十八年十月十五日起至清償日止，按年息百分之五計算之利息。
    上訴人則以：上開互助會雖有二會係以上訴人戊○○、甲○○之名義參加，然實
    際上均係由上訴人己○○○一人參加，被上訴人亦僅向上訴人己○○○清算收取
    會款。又雙方於八十七年十一月十日已結算，總共積欠會款金額一百零六萬四千
    九百元，其中應扣除：被上訴人同意上訴人己○○○自讓與其姐林和鳳之擔保
    金額三十萬元抵扣會款。代被上訴人墊林禎英會款三萬四千五百元。上訴人
    己○○○參加楊琇理之互助會，應退之互助會活會會款三十四萬七千元。八十
    八年一月十五日被上訴人交付之會款十萬二千一百元。同年二月十五日被上訴
    人至上訴人己○○○經營之麵店收取會款八萬七千一百元，是上訴人己○○○應
    僅積欠被上訴人四十九萬四千二百元。上開扣抵金額，除應先扣抵甲○○之會款
    外，並應按附表二所示順序扣抵等語，資為抗辯。
二、被上訴人主張上訴人己○○○、戊○○、甲○○參加如附表一所示之互助會，而
    兩造於八十七年十一月十日會算結果，上訴人己○○○等人尚應給付被上訴人一
    百零六萬四千九百元之事實，業據被上訴人提出會單三張、連帶保證書四張、會
    算單一張為證，上訴人己○○○就其本人參加互助會及會算會款之事實業已自認
    。另上訴人抗辯被上訴人同意上訴人己○○○自讓與其姐林和鳳之擔保金額三十
    萬元抵扣會款；代被上訴人墊林禎英會款三萬四千五百元部分之事實，有被上訴
    人提出之協議書、林禎英於原審提出之證明書與證人莊義賓於原審之證詞可參，
    而被上訴人並不爭執，且同意扣除，是此部分事實均堪信為真實。被上訴人復主
    張上訴人己○○○積欠會款未償，應就各該互助會與連帶保證人負連帶付款責任
    ，上訴人則以前揭情詞置辯，是本件兩造爭執者為何人負有互助會會款給付義務
    ，上訴人己○○○參加楊琇理互助會為一會或半會，及上訴人八十八年一、二月
    份之會款有無繳納。
三、被上訴人主張上訴人戊○○、甲○○參加如附表一所示之互助會，上訴人丁○○
    為上訴人己○○○之連帶保證人等情，業據提出會單三張、連帶保證書四張為證
    ，上訴人就連帶保證書均係本人簽名一事並已自認（本院八十九年七月二十六日
    筆錄參照），而連帶保證書上記載「茲保證甲○○（及戊○○）向會首乙○○於
    ．．．所招互助會壹組第．次得標全部會款已如數收訖，．．．，如拖延或未繳
    納保證人願負責繳納．．．」，且會單亦記載會員為戊○○、甲○○，縱戊○○
    、甲○○為上訴人己○○○之家人、朋友，由己○○○招攬參加被上訴人之互助
    會，其所得標會款亦由己○○○使用，然此僅係上訴人間內部約定，其與被上訴
    人即會首間之權利義務關係應仍以會單及連帶保證書約定為準尚難執此對抗會首
    即被上訴人。是上訴人抗辯戊○○、甲○○、丁○○三人未參加互助會云云，自
    難採信。
四、上訴人抗辯上訴人己○○○經被上訴人介紹參加楊琇理召集之互助會，嗣因楊琇
    理止會，而將應給付上訴人己○○○之活會會款一會計三十四萬七千元交由被上
    訴人轉交，然被上訴人並未將上開款項轉交上訴人己○○○，其款項應予扣除，
    被上訴人於本院業已同意其中半會即十七萬三千五百元可扣除（本院八十九年十
    一月二十九日筆錄參照），然就上訴人己○○○參加楊琇理之互助會就可領回係
    一會或半會會款，兩造仍有爭執。經查，證人楊琇理於原審結證稱：「．．．被
    告（即上訴人）己○○○有親自參加三會，會款也是乙○○交給我的，我有止會
    ，原告還有一活會，己○○○有半會活會，至於半會要跟原告乙○○去會算，止
    會後原告、被告的六會都已和乙○○會算清楚」等語（原審卷一三九頁），並有
    楊琇理提出之補充說明及會單得標明細可參（原審卷二二八至二三三頁），足認
    上訴人己○○○應僅有半會活會款未領，上訴人抗辯其應有一會活會款未領，然
    除提出會單外，別無其他證據足資證明，其抗辯自不足採信。是上訴人主張扣抵
    楊琇理會款部分之就其中半會會款十七萬三千五百元，自屬有據。
五、上訴人另抗辯其於八十八年一月、二月曾交付之會款十萬二千一百元、八萬七千
    一百元，無非以日曆紙上利息之記載及證人莊義賓之證詞為據，惟為被上訴人所
    否認。經查，被上訴人固自承於上開日曆紙上數字之記載，然係寫楊琇理標會的
    利息（本院八十九年七月二十六日筆錄參照），而該日曆紙上並未記載被上訴人
    收受若干會款，自難僅憑該日曆紙即足認上訴人已繳納一月份之會款十萬二千一
    百元。次查證人莊義賓雖於本院證稱八十八年二月份曾見被上訴人收會錢，當時
    被上訴人係穿黑色整套長褲及短袖，雖與上訴人己○○○所述被上訴人到麵攤收
    錢之情節相符，然證人與上訴人就二人合夥經營麵攤期間之陳述不一，而八十八
    年二月十五日台南地區之溫度約為十八度左右，有中央氣象局該月分之氣象資料
    可參，衡情被上訴人自無穿著短袖衣物前往收取會款之理，足認證人所為證言顯
    不堪採信，上訴人復未能提出其他證據證明已繳納八十八年一、二月份會款，是
    其抗辯，洵屬無據。
六、按對於一人負擔數宗債務而其給付之種類相同者，如清償人所提出之給付，不足
    清償全部債額時，由清償人於清償時，指定其應抵充之債務，民法第三百二十一
    條定有明文；又民法第三百三十四條所稱之抵銷，係以二人互負債務，而其給付
    種類相同並均屆清償期為要件，故得供債務人抵銷之債權，須為債務人自己對於
    其債權人之債權始可，對於他人之債權，即無執以主張抵銷之餘地。綜上所述，
    被上訴人主張上訴人己○○○、戊○○、甲○○積欠如附表二所示會款共計一百
    二十四萬七千一百元，上訴人己○○○固抗辯於八十七年十一月十日結算僅餘一
    百零六萬四千九百元未償，然其係至八十七年十一月結算之結果，至會款結束之
    總欠款應如附表二所計算之金額。又上訴人己○○○主張其對被上訴人有前述讓
    與其姐林和鳳之擔保金額三十萬元、代被上訴人墊林禎英會款三萬四千五百元、
    楊琇理退還之半會會款十七萬三千五百元等三筆債權得予抵銷，依前開民法第三
    百二十一條規定，應由上訴人己○○○指定抵充之債務，上訴人己○○○固指定
    應先抵銷附表二編號八甲○○之會款，其餘按附表二編號次序依序抵銷，然上開
    抵銷之債權係上訴人己○○○對被上訴人之債權，非上訴人甲○○對被上訴人之
    債權，依前開說明，被上訴人並未對上訴人甲○○負有債務，自難執上訴人己○○○對被上訴人之債權抵銷上訴人甲○○對被上訴人之債務，是該部分自難准許
    ，經抵銷後，被上訴人依合會與因合會所生之連帶保證關係得請求上訴人給付如
    附表二所示之金額及均自八十八年十月十五日起算之利息﹙原審卷一一五頁參照
    ）為有理由，逾此部分請求，洵屬無據，應予駁回。原審就超過上開應准許部分
    ，為上訴人敗訴之判決，並為假執行之宣告，自有未洽。上訴意旨就此部分指摘
    原判決不當，求予廢棄改判，為有理由。至於上開應准許部分，原審判命上訴人
    給付，並為假執行之宣告，核無違誤，上訴意旨，就此部分，仍執陳詞，指摘原
    判決不當，求予廢棄，為無理由，應駁回其上訴。又本件兩造上訴利益，均未逾
    民事訴訟法第四百六十六條第一項所定之數額，經本院判決宣示後即告確定（民
    事訴訟法第三百九十八條第二項前段），已無假執行之問題，是上訴人請求願供
    擔保免為假執行，自無必要，附此敘明。
七、據上論結，本件上訴為一部有理由，一部無理由，依民事訴訟法第四百三十六條
    之一第三項、第四百五十條、第四百四十九條第一項、第七十九條但書、第八十
    五條第一項但書，判決如主文。
中      華      民      國    九十      年      一      月    二十九    日
                                                臺灣臺南地方法院民事第一庭
~B審判長法  官  周素秋
~B      法  官  蘇清水
~B      法  官  蔡孟珊
右正本證明與原本無異
本件不得上訴
中      華      民      國    九十      年      一      月    三十一    日
~B      法院書記官  魏安里
附表一：
┌─┬─────┬────┬─────┬────────────────┐
│編│會期      │期（會）│每期（會）│被告（連帶保證人）              │
│號│          │數      │會款      │                                │
├─┼─────┼────┼─────┼────────────────┤
│一│八十五年五│五十三期│一萬元    │己○○○二會（其中一會連帶保證人│
│  │月六日起迄│（會）  │          │丁○○）。                      │
│  │八十九年一│        │          │戊○○一會（己○○○）。        │
│  │二月六日止│        │          │甲○○一會（戊○○）。          │
├─┼─────┼────┼─────┼────────────────┤
│  │八十六年三│二十六期│活會：二萬│己○○○一會。                  │
│二│月二十五日│（會）  │元。      │                                │
│  │起迄八十八│        │死會：二萬│                                │
│  │年四月二十│        │三千五百元│                                │
│  │五日止    │        │。        │                                │
├─┼─────┼────┼─────┼────────────────┤
│  │八十六年九│二十八期│活會：一萬│己○○○二會（其中一會連帶保證人│
│三│月十五日起│（會）  │元。      │戊○○）。                      │
│  │迄八十八年│        │死會：一萬│戊○○一會。                    │
│  │九月十五日│        │一千七百元│                                │
│  │止        │        │。        │                                │
└─┴─────┴────┴─────┴────────────────┘
附表二：
┌─┬────┬───┬─────┬────────┬─────────┬────────┐
│編│會員    │連帶  │會期      │積欠會款        │                  │上訴人應給付會款│
│號│        │保證人│          │（新台幣）      │備註              │（新台幣）      │
├─┼────┼───┼─────┼────────┼─────────┼────────┤
│  │己○○○│無    │如附表一  │十八萬元        │應扣除下列三項金額│０              │
│一│        │      │編號一所示│                │：                │(000000-000000) │
├─┼────┼───┼─────┼────────┤一、林和鳳借款三十├────────┤
│二│己○○○│丁○○│ 同右     │十八萬元        │    萬元。        │０              │
│  │        │      │          │                │二、林禎英會款三萬│(000000-000000) │
├─┼────┼───┼─────┼────────┤    四千五百元。  ├────────┤
│  │己○○○│無    │如附表一  │十四萬一千元    │三、楊琇理會款十七│０              │
│三│        │      │編號二所  │                │    萬三千五百元。│(000000-000000) │
├─┼────┼───┼─────┼────────┤                  ├────────┤
│  │己○○○│戊○○│如附表一  │十二萬八千七百元│                  │十二萬一千七百元│
│四│        │      │編號三所示│                │                  │(0000-000000)   │
├─┼────┼───┼─────┼────────┤                  ├────────┤
│五│己○○○│無    │如附表一  │                │                  │                │
│  │        │      │編號三所示│十二萬八千七百元│                  │十二萬八千七百元│
├─┼────┼───┼─────┼────────┼─────────┼────────┤
│六│戊○○  │戴溫秀│如附表一  │十八萬元        │                  │十八萬元        │
│  │        │娣    │編號一所示│                │                  │                │
├─┼────┼───┼─────┼────────┼─────────┼────────┤
│七│戊○○  │無    │如附表一  │十二萬八千七百元│                  │十二萬八千七百元│
│  │        │      │編號三所示│                │                  │                │
├─┼────┼───┼─────┼────────┼─────────┼────────┤
│  │        │戊○○│如附表一  │                │                  │                │
│八│甲○○  │      │編號一所示│十八萬元        │                  │十八萬元        │
└─┴────┴───┴─────┴────────┴─────────┴────────┘


司法院資訊處製作；財團法人民間司法改革基金會備份。
